臺灣高等法院臺南分院刑事判決
110年度上易字第646號
上  訴  人  
即  被  告  吳瑞仁
            吳淑燕
上二人共同
選任辯護人  陳振榮律師
上  訴  人  
即  被  告
兼  參與人  權洲有限公司
法定代理人  黃雅萍
代  理  人  吳淑燕
上列上訴人因違反政府採購法案件，不服臺灣嘉義地方法院110
年度易字第34號中華民國110年10月15日第一審判決（起訴案號
：臺灣嘉義地方檢察署109年度偵字第5342號），提起上訴，本
院判決如下：
    主  文
上訴駁回。
    事  實
一、吳瑞仁係址設嘉義縣○○鄉○○路0段000號1樓權洲有限公司(登
    記負責人黃雅萍，下稱權洲公司)之實際負責人，吳淑燕為
    吳瑞仁之胞妹，在權洲公司負責會計業務，郭宗瑋則為權洲
    公司於民國102年間開發之新型塑鋼護欄投資案股東，股東
    另有江芯惠等人；許黎明於該時係○○土木包工業(下稱○○工
    業)之負責人，○○工業具有「土木包工業或丙等以上營造業
    」資格。
二、緣交通部公路總局第五區養護工程處(下稱第五養工處)於10
    3年11月14日辦理「台61線245K+100~266K+000等5處平面匯
    出入口試辦護欄設置工程」(下稱本案標案)公開招標，廠商
    需具備「土木包工業或丙等以上營造業」始符合投標資格。
    吳瑞仁及吳淑燕得知上開招標訊息後有意投標，以推廣權洲
    公司開發之新型塑鋼護欄，惟因權洲公司不具本案標案之前
    揭投標資格，其2人即與郭宗瑋商議，達成由郭宗瑋出面借
    用其他符合資格廠商之名義投標，由權洲公司提供護欄施作
    之謀議。吳瑞仁、吳淑燕、郭宗瑋共同基於意圖影響採購結
    果、獲取不當利益而借用他人名義及證件投標之犯意聯絡，
    於103年11月14日至24日間某日，由郭宗瑋向許黎明借用具
    備投標資格之○○工業名義投標，許黎明則基於意圖影響採購
    結果之犯意，容許出借○○工業之牌照予郭宗瑋參與本案標案
    投標（郭宗瑋經原審判處有期徒刑4月確定；許黎明經原審
    另以110年度嘉簡字第983號判處有期徒刑2月，緩刑2年）。
    嗣郭宗瑋就本案標案出資新臺幣（下同）18萬元購買中華郵
    政匯票，作為押標金支票，並持向許黎明借得之○○工業同業
    公會會員證書、營業人銷售額與稅額申報書、○○工業登記證
    書等資料影本，製作投標文件，蓋用○○工業之大小章後，檢
    附相關文件於103年11月24日至第五養工處投標。本案標案
    於103年11月25日開標，由○○工業以338萬6,000元得標後，
    由郭宗瑋、權洲公司、吳瑞仁自行安排人員施作，並由吳淑
    燕負責本案標案工程款之分配核算。
三、案經法務部調查局嘉義市調查站移送臺灣嘉義地方檢察署檢
    察官偵查起訴。
    理  由
一、訊據被告吳瑞仁、吳淑燕固坦認本案標案所使用之新型塑鋼
    護欄為被告權洲公司所有，且為被告吳瑞仁到場施作安裝，
    被告吳淑燕有就本案標案之工程款製作分配明細表，共同被
    告郭宗瑋有持○○工業之相關資料，自行購買郵政匯票作為押
    標金後，檢具資料至第五養工處就本案標案投標並得標等情
    ，惟均矢口否認有何違反政府採購法犯行，辯稱：我們沒有
    做過投標所以不懂，本案標案是郭宗瑋要去投標，所以由郭
    宗瑋全權負責，是郭宗瑋去借牌，不是我們去借牌，我們權
    洲公司只是賣新型塑鋼護欄給郭宗瑋而已，本案標案施工時
    ，吳瑞仁有幫忙安裝新型塑鋼護欄。我們曾與「中間人」約
    好，「中間人」只要能幫權洲公司推動銷售新型塑鋼護欄，
    會將採購案所得總金額10%交給「中間人」當佣金，此佣金
    部分也有告訴郭宗瑋，因為郭宗瑋也要支付。吳淑燕雖有製
    作工程款分配明細表，然該明細表僅係製作給投資新型塑鋼
    護欄股東之分配表，係按照護欄價金製作，由該分配表可知
    ，若本案標案係公司主導，則郭宗瑋應將本案標案價金總額
    由我們分配，然並非如此，權洲公司並無共享利潤，本案標
    案與被告2人及權洲公司無關等語。
二、經查：　
  ㈠被告吳瑞仁、吳淑燕分別為被告權洲公司之實際負責人及會
    計，而被告權洲公司並不具有「土木包工業或丙等以上營造
    業」之資格。第五養工處於103年11月14日辦理本案標案之
    公開招標，並限制為具「土木包工業或丙等以上營造業」資
    格始得投標，共同被告郭宗瑋向斯時○○工業負責人即同案被
    告許黎明表示欲投標後，同案被告許黎明將○○工業之同業公
    會會員證書、營業人銷售額與稅額申報書、○○工業登記證書
    等資料影本借予郭宗瑋，郭宗瑋即持上開文件製作投標文件
    ，並蓋用○○工業大小章，且記載自己之行動電話為標單上之
    聯絡電話，自行購買18萬元之中華郵政匯票作為押標金，於
    同年月24日至第五養工處投標，本案標案於翌日開標後，由
    ○○工業以338萬6,000元得標。後由郭宗瑋在本案標案處理現
    場大小事，並以被告權洲公司所生產之新型塑鋼護欄為本案
    標案材料，由被告吳瑞仁到場施作，後本案標案追加預算至
    374萬3,046元，經○○工業收取後扣除稅金全數交予郭宗瑋，
    郭宗瑋再交予被告權洲公司共275萬9,159元等節，經被告吳
    瑞仁、吳淑燕、郭宗瑋及同案被告許黎明於調查站、偵訊及
    原審均坦認在卷。並有被告吳淑燕製作之本案標案工程款分
    配明細表、權洲公司基本資料、○○工業基本資料、決標公告
    、公開招標公告、第五養工處投標文件簽收單據、甲標封、
    證件封、標單封、退還押標金申請單、○○工業之土木包工業
    登記證書、嘉義縣土木包工商業同業公會會員證書、營業人
    銷售額與稅額申報書、切結書、投標廠商聲明書、營造業登
    記資料查詢、負責人照片、印鑑、獎懲紀錄、主管機關複查
    及抽查記錄、標單(投、開標時使用)、第五養工處詳細價目
    表(標單)、第五養工處開標決標紀錄、第五養工處參加開標
    入場憑證、得標廠商指派開標、訂約人員聲明書、第五養工
    處公開招標決標公告(得標廠商資料表)、第五養工處發包中
    心遞送押標金清單、103年11月24日郵政匯票申請書影本各1
    份，及第五養工處分期檢查(申請)報告表、被告吳淑燕提供
    之陳述狀內含權洲公司金融機構帳戶網路銀行截圖及封面影
    本各2份附卷可佐（調卷第25至27、30至58頁；他卷第8、19
    至20、47至48頁；原審卷一第31至33頁、99至107頁），此
    部分事實堪以認定。
  ㈡共同被告郭宗瑋出面向同案被告許黎明借用○○工業牌照投標
    本案標案之過程：
  ⒈共同被告郭宗瑋於調查局坦承：102、103年間吳瑞仁帶我參
    觀權洲公司，我當下決定投資新型塑鋼護欄44萬元，本案標
    案是吳瑞仁103年7、8月間告訴我的，他希望我以新型塑鋼
    護欄作為規範繪製測量設計圖交給第五養工處作為招標訊息
    使用，我交出設計圖後，本案標案於103年11月14日公告，
    招標期間吳瑞仁一直要求我去標該工程，但我所屬的公司無
    法投標，我想賺取施工的利潤，所以我才借用我父親朋友即
    同案被告許黎明所設立之○○工業牌照來投標，我沒有支付許
    黎明報酬。我親自拿18萬元購買郵政匯票投標，因為我借用
    許黎明之○○工業牌照投標，故開標當日由我出席，且由我簽
    名，相關資料欄位都由我填寫，為使第五養工處可以聯絡到
    我，我也留下我的手機，之後得標施工是吳瑞仁率師傅到現
    場安裝。本案標案招標前，吳瑞仁告訴我無論誰得標，都會
    以權洲公司販賣新型塑鋼護欄總金額之10％給「中間人」等
    語（他字卷第41至46頁）。並於原審供稱許黎明及○○工業均
    無獲取任何利潤等語（原審卷一第167至169頁）。核與證人
    許黎明於調查站陳稱：我沒有參與本案標案投標，係因我朋
    友於103年間向我表示其子郭宗瑋要投標本案標案，向我商
    借○○工業使用牌照，我因為與郭宗瑋之父親有多年交情，才
    無任何代價借牌給郭宗瑋，我將○○工業之統一編號、大小章
    、公會會員證等資料全權交給郭宗瑋處理，我完全沒有參與
    施作，每階段之工程款係由我幫郭宗瑋提領後扣除稅金再給
    郭宗瑋，本案標案之押標金資金亦由郭宗瑋自行出資，因係
    郭宗瑋向我借牌投標，所以標單上聯絡電話是郭宗瑋的，分
    期檢查報告表上承攬廠商欄位才會均由郭宗瑋自行簽署等語
    （他卷第37至40頁）。復於偵查證稱：本案係因郭宗瑋之父
    親跟我是數十年朋友，我想說郭宗瑋想做就讓他做，均由郭
    宗瑋負責工地等語（偵卷第77至78頁）。並於原審證稱：本
    案標案係郭宗瑋想要承作，我就讓郭宗瑋做，所以本案標案
    之工人、機具及薪水均由郭宗瑋處理，我僅提醒郭宗瑋注意
    安全，從未下任何指導或命令，且工程完成也是郭宗瑋去請
    款，我沒有賺任何錢，僅有拿稅金而已，本案標案之賺賠與
    我無關等語（原審卷二第87至90頁）大致相符。查證人許黎
    明與郭宗瑋並無恩怨糾紛，且郭宗瑋為其友人之子，當無甘
    冒偽證罪之追訴處罰，而為與事實不符陳述之動機或理由存
    在。又證人許黎明亦是同案被告身分，業已坦承犯罪事實之
    經過，其之證述內容，已使自身陷於刑事訴追之不利情形，
    而經原審判處罪刑確定，更無以供述郭宗瑋犯罪資為推諉卸
    責之必要，應堪採信。
  ⒉衡諸常情，一般公司若有意願投標，應會先就各項目仔細計
    算金額評估利潤，以確認投標金額，並準備押標金後，於投
    標日出具相關投標資料及給付押標金，且於施工過程中予以
    定期確認以保能獲取預估利潤。然證人許黎明證稱本案標案
    之賺賠均與其無關，且○○工業亦無獲得任何利潤如前。又共
    同被告郭宗瑋投標本案標案之相關標案資料中雖使用○○工業
    名義及證人許黎明之名義，卻填寫自己之聯絡電話，且係自
    行購買郵政匯票出資，有前揭中華郵政股份有限公司函、退
    還押標金申請單、得標廠商指派開標、訂約人員聲明書、第
    五養工處公開招標決標公告在卷可憑。復第五養工處之分期
    檢查告報表亦均為郭宗瑋予以簽名確認，證人許黎明從未有
    任何指示，此經證人許黎明證述在卷，並有前開第五養工處
    分期檢查報告表可佐。再再顯示證人許黎明及○○工業對本案
    標案實均無任何關係，亦徵共同被告郭宗瑋於調查局關於向
    ○○工業借牌之自白，應為真實。
　㈢被告吳瑞仁、吳淑燕有與共同被告郭宗瑋商議借牌投標之犯
    意聯絡及行為分擔：
　⒈被告吳淑燕於調查局自承：本案標案係我請股東即郭宗瑋上
    網瀏覽找到與塑鋼護欄相關之標案在第五養工處公告，我們
    才開始著手參與投標，我請郭宗瑋找具有土木包資格之廠商
    ，而郭宗瑋最後協助找來○○工業投標第五養工處之採購案，
    經我與郭宗瑋商量後談妥投標金額為338萬6,000元，且因被
    告權洲公司本身係塑鋼護欄製造商，對成本拿捏準確，始能
    以最低價格得標，因為本案標案有限制需具有營造業或土木
    包牌照，但被告權洲公司均沒有，所以無法自行投標，而郭
    宗瑋有營造背景，知道投標文件等採購程序怎麼處理，所以
    才會由郭宗瑋找○○工業投標，○○工業僅有負責鋼板柱之鑽孔
    ，其餘怪手、標線、工作車等全部機具及工人均由被告權洲
    公司支援。我與郭宗瑋談妥由郭宗瑋負責找具有資格之廠商
    投標，施工及所有文件均由郭宗瑋負責，郭宗瑋僅要將購買
    材料之工程款項交給被告權洲公司就好，但開工後郭宗瑋說
    他不會施作，需要支援，所以才由權洲公司派員裝設所有護
    欄及機具調度。本案標案不僅被告權洲公司及郭宗瑋在處理
    ，其餘股東也都知道郭宗瑋要去向具有相關資格之○○工業借
    牌來投標，所以借牌得標不僅我有責任，其餘股東也有責任
    等語（他卷第9至14頁）。被告吳瑞仁於偵查則坦認：我與
    郭宗瑋等人當初討論，若護欄部分公家機關要採用，要不要
    標看看，郭宗瑋說好，當時這個標案網路上有公開招標，所
    以我們才討論要不要標看看，因為我對投標程序不熟，所以
    由郭宗瑋處理投標事宜，投標前知道權洲公司不符合投標資
    格，郭宗瑋說可以標，所以就由他處理等情（偵卷第81至83
    頁）。上開被告2人所述投標過程，互核相符，且與共同被
    告郭宗瑋於調查站供稱：約於103年7月、8月間某日，吳瑞
    仁跟我說第五養工處準備要用被告權洲公司開發之新型安全
    護欄作為規範，並在台16線245K至266K試辦護欄設置工程，
    希望我以權洲公司開發之新型安全護欄作為規範繪製「測量
    設計圖」，並交給第五養工處作為公告招標訊息使用，隨後
    本案標案於103年11月14日公告，本案標案係被告吳瑞仁告
    訴我的，並且招標期間一直要求我去標本案標案，但因我所
    屬的公司無法標本案標案，因此我就借證人許黎明所設立之
    ○○工業牌照來投標本案標案等語（他字卷第41至46頁）；及
    於偵查供稱：本案標案係被告權洲公司、被告吳瑞仁問伊要
    不要參考本案標案等語一致（偵卷第69至71頁），足徵其3
    人就此借牌投標由權洲公司提供護欄並施作一事，確有事前
    謀議至明。
　⒉再者，被告吳淑燕曾與第三人即被告權洲公司之新型塑鋼護
    欄股東江芯惠電話談論本案標案，電話中屢稱「我們當初這
    個標案就是用他（本院按：指郭宗瑋）的名字去標的，大家
    那時就說好了，說過去的話看他出多少，他要給人家那邊（
    本院按：指中間人）的佣金...」、「我跟你說，這我們當
    初去標的時候...」有錄音對話譯文附卷可憑（他卷第28至3
    0頁），並經被告吳淑燕於原審確認上開譯文係在討論本案
    標案無誤（原審卷二第105頁），此一譯文與被告2人及郭宗
    瑋之上開供述係由被告權洲公司、吳瑞仁告知郭宗瑋本案標
    案，並要求郭宗瑋投標等節相符，況且，被告吳淑燕自白對
    成本拿捏精準而與郭宗瑋談妥投標金額，益徵被告吳淑燕能
    主導本案標案之投標價格，其等3人確實有借牌投標之犯意
    聯絡及行為分擔，至為灼然。
　⒊前開譯文提及之中間人佣金部分，係因被告2人相當積極銷售
    被告權洲公司所製造之新型塑鋼護欄等節，業經被告吳瑞仁
    於調詢供稱：因此護欄係新型產品，許多公務機關都不太敢
    用，所以當時我與被告吳淑燕等股東均協議拿出工程款之10
    %作為佣金，約定何人推銷出去就有資格拿到此佣金，新型
    塑鋼護欄在經過1年半之送件及審核後，一直等不到結果，
    我遂與第五養工處之承辦人聯絡，承辦人向我表示已經沒有
    資料要補，要我自行至政府採購網網站查詢有關工程之標案
    ，所以我便要郭宗瑋注意有無相關採購案，第五養工處招標
    均是用鋼板護欄，在本案標案特別規範使用塑鋼護欄，而當
    時臺灣製造塑鋼護欄之公司很少，所以第五養工處之承辦人
    才會要被告權洲公司之塑鋼護欄去做測試報告，以符合投標
    資格等語（他卷第61至68頁）。及被告吳淑燕供稱：本案標
    案要使用塑鋼護欄，而塑鋼護欄係拜託「中間人」幫忙介紹
    、幫忙推廣出去的，所以有與「中間人」約定好僅要能幫被
    告權洲公司推動塑鋼護欄，所得總額10%就是「中間人」之
    佣金。會注意到本案標案，就是「中間人」轉知要我去注意
    標案已經順利推出被告權洲公司銷售之塑鋼護欄，而被告權
    洲公司在本案是第一次參與政府公共工程採購案，因為沒有
    經驗才需透過「中間人」幫忙將塑鋼護欄推到第五養工處之
    本案標案，「中間人」跟我及吳瑞仁說，我們的案子已經推
    上去了，要我們到政府採購網搜尋有無與護欄相關之標案，
    並要我們投標，所以我才將此事告訴郭宗瑋，在採購網上全
    國也只能看到本案標案，所以確信是「中間人」將塑鋼護欄
    推到第五養工處之本案標案中等語明確（他卷第9至14頁）
    。綜合被告2人及郭宗瑋前揭所述，顯見被告2人為使被告權
    洲公司銷售之塑鋼護欄得以順利推廣出去，甚至不惜給付佣
    金予「中間人」，並時刻關心此塑鋼護欄在第五養工處審核
    進度以為推廣，則在第五養工處承辦人告知注意是否有標案
    時，衡情因急於推廣此塑鋼護欄，當會想方設法爭取本案標
    案，則在被告2人及郭宗瑋知悉被告權洲公司不符資格下，
    委由郭宗瑋借牌投標之情形並非不可想像，復核與被告2人
    前開自白及郭宗瑋之證述相符，倘無此事，其等豈有自陷己
    罪之理，是本件確有借牌之謀議、分工，當屬非虛。
　⒋況且，被告吳淑燕供稱在計算本案標案之分配明細表係以本
    案標案「總金額」計算10%佣金給付給前述「中間人」，此
    為被告吳瑞仁開會決定等語（原審卷二第105至106頁），核
    與其就本案標案所製作之工程分配明細表中，即敘明以標案
    總金額370萬3,013元（此為郭宗瑋告知被告吳淑燕之金額，
    原審卷二第106頁）計算10%佣金相符，有前開工程分配明細
    表可佐（他卷第8頁）。若被告2人未與郭宗瑋共同謀議借牌
    投標，則其2人實無權利就標案總金額主張得標之人應配合
    給付總金額10%佣金予「中間人」，其2人至多僅能將權洲公
    司出售新型塑鋼護欄金額之10%給「中間人」，以此情狀足
    認被告2人係與郭宗瑋討論共同決議要投標本案標案，並委
    由證人郭宗瑋出面借用○○工業牌照投標之犯意聯絡及行為分
    擔，即堪認定。
　㈣被告2人固以前詞置辯，惟查：
　⒈被告2人及郭宗瑋均曾於甫受偵查時，坦認有共同借牌投標之
    犯行，嗣於偵查或審理卻否認此等犯行。被告吳瑞仁於調詢
    供稱：我因為第五養工處之承辦人跟我說我們可以至政府採
    購網網站查詢有關新型護欄之招標案，所以我叫郭宗瑋去注
    意有無相關採購案等語（他卷第65頁）；後於偵查供稱：我
    們有討論如果新型塑鋼護欄公家機關要採用的話，要不要標
    看看，郭宗瑋說好，本案標案網路上有公開招標，所以我們
    才討論要不要標看看等語（偵卷第82頁）；復於原審改稱：
    我僅參與郭宗瑋之工程，但根本不知道本案標案等語（原審
    卷二第104頁）。被告吳淑燕則於調詢自承：我有請郭宗瑋
    找具有土木包資格之廠商，且請郭宗瑋上網瀏覽後找到本案
    標案公告，我們才著手參與投標，經我與郭宗瑋商量後談妥
    投標金額，並本案標案之怪手、標線、工作車等全部機具及
    工人都是由被告權洲公司支援等語（他卷第12至13頁）；後
    於調詢改稱：本案標案係是郭宗瑋個人借用○○工業名義投標
    等詞（他卷第89頁）；復於原審改稱：就本案標案郭宗瑋如
    何投標我不知道等語（原審卷一第70頁）。另共同被告郭宗
    瑋於調詢明確自白因想賺利潤，而向證人許黎明所設立之○○
    工業借牌來投標等語（他卷第41至46頁）；復於偵查改稱：
    我去詢問○○工業有無意願承標，證人許黎明要我領標回來算
    看看，非借用牌照，因為我與○○工業有僱傭關係等語（偵卷
    第69至71頁）；再於原審供稱：我與許黎明討論後決定合作
    ，而由我來負責等語（原審卷一第168頁）。足見被告吳瑞
    仁、吳淑燕、郭宗瑋3人前後所述不一，甚有可疑，倘若其
    等未謀議借牌投標，豈有於調詢初訊為上開不利於己供詞之
    理？況被告2人均有他案偵審經驗，有前案紀錄表可參，衡
    情如非確有此事，亦不可能自陷己罪，參以上述被告吳淑燕
    與江芯惠之錄音對話譯文及工程款分配明細表，益徵被告2
    人確有與郭宗瑋謀議借牌投標一事無誤。
　⒉被告吳淑燕雖辯稱其所製作之分配明細表僅係針對被告權洲
    公司販賣之新型塑鋼護欄，然若被告2人未與郭宗瑋共同謀
    議借牌投標，而僅係被告權洲公司單純販賣新型塑鋼護欄予
    郭宗瑋，則被告2人既僅販賣新型塑鋼護欄而與「中間人」
    談妥佣金，實應僅就其等能掌握獲取販賣新型塑鋼護欄產品
    而得以獲得之金額計算佣金，非以全案標金總額為計算，始
    合情理，惟查，被告吳淑燕係以本案標案總金額計算佣金給
    「中間人」，有上開分配明細表可按，顯見其等足以掌握本
    案標案總額分配而為計算，對標案有控制力，自非屬單純販
    賣新型塑鋼護欄給郭宗瑋至明。至除佣金部分之本案標案總
    額何以係由郭宗瑋交予被告2人，或係其等私下已談妥分配
    方式，或係另有小包支出，始非全額交予被告權洲公司分配
    ，當難以此遽為被告2人有利之認定，其等上開所辯，與事
    證不合，難以憑採。
　㈤綜上所述，本案事證明確，被告2人犯行堪以認定，應依法論
    科。
三、論罪科刑：
　㈠核被告2人所為，均係犯政府採購法第87條第5項前段之借用
    他人名義及證件投標罪。被告2人為被告權洲公司之受雇人
    ，其等因執行業務而犯政府採購法第87條第5項之罪，是被
    告權洲公司應依同法第92條之規定，科以同法第87條第5項
    之罰金。
　㈡被告2人與郭宗瑋具有犯意聯絡及行為分擔，應依刑法第28條
    規定論以共同正犯。
　㈢查被告吳瑞仁前因毀棄損壞案件，經原審法院以98年度嘉簡
    字第549號判決判處有期徒刑3月，上訴後以98年度簡上字第
    119號判處有期徒刑3月確定，於99年1月27日易科罰金執行
    完畢，有前案紀錄表可佐，其於徒刑執行完畢後，5年以內
    故意再犯本案有期徒刑以上之罪，雖為累犯，然審酌被告前
    案所犯類型，與本案案件類型、態樣截然不同，且距今已逾
    10年，經綜合考量司法院釋字第775號解釋意旨，爰不依法
    加重其刑。
四、上訴駁回之理由：　　
　㈠原審認被告2人、權洲公司借牌投標事證明確，予以論罪如上
    ，並審酌被告吳瑞仁為被告權洲公司之實際負責人，被告吳
    淑燕則為被告權洲公司之會計，竟為使被告權洲公司得以順
    利標取前開政府採購案，以推廣其等生產之新型塑鋼護欄，
    與被告郭宗瑋共同謀議，由被告郭宗瑋出面向斯時○○工業之
    負責人即被告許黎明借用○○工業牌照投標，被告吳瑞仁、吳
    淑燕與郭宗瑋共同惡化借牌風氣，所為應值非難；暨兼衡被
    告吳瑞仁、吳淑燕自陳之智識程度、職業，家庭經濟狀況，
    及犯罪之動機、目的、手段、所生危害等具體事實，並審酌
    被告權洲公司於本案因被告吳瑞仁及吳淑燕前開違反政府採
    購法之情節，及其代表人於本院供稱之公司規模、經營情形
    等一切情狀，就被告吳瑞仁、吳淑燕分別量處有期徒刑4月
    ，併諭知易科罰金之折算標準；另就被告權洲公司宣告罰金
    刑3萬元。
　㈡復就沒收部分說明：
　⒈刑法關於沒收之規定，業於104年12月30日、105年6月22日修
    正公布，並自105年7月1日施行。修正後刑法第2條第2項規
    定：「沒收、非拘束人身自由之保安處分適用裁判時之法律
    。」是以就沒收部分，應逕適用裁判時之法律，而無庸新舊
    法比較。本案借牌行為之不法性，在於取得訂立工程契約之
    方式，要非工程契約之履行本身，而契約價金本為招標機關
    為執行標案所應支出成本，並為得標廠商實際履行契約之對
    價，難認與犯罪行為具直接關聯性，是以關於此部分犯罪直
    接利得之認定，應限於其等因取得訂立採購契約機會可直接
    賺取之利潤，至於因合法履行採購契約而支出之營業成本及
    費用，本非以不法方式取得締約機會之直接利得，自始不在
    犯罪所得範圍內，此與沒收犯罪所得之總額原則（不扣除取
    得犯罪所得之成本）尚無牴觸。
　⒉被告吳淑燕供陳本案標案實際獲取62萬7,210元之利潤，並最
    終匯入被告權洲公司帳戶等語（原審卷一第178頁，本院卷
    第226頁），核與分配明細表所示相符（他卷第8頁），因被
    告權洲公司為家族公司，被告吳淑燕是主要處理財務者，被
    告吳瑞仁與被告權洲公司代表人均表示不清楚此部分亦合常
    理。又被告權洲公司依政府採購法第92條之規定，科以同法
    第87條第5項之罰金刑，依該規定，實際參與實行犯罪行為
    之人應為「廠商之代表人、代理人、受雇人或其他從業人員
    」，均係指自然人而言，是該項處罰之本旨並非追究「廠商
    」法人之個人責任或行為人責任與行為倫理性之非難，而係
    側重於其等之社會責任，以維護政府採購行為之正確性，具
    有濃厚「行政刑法」特質，與傳統刑法在於非難個人責任、
    行為人責任與行為倫理，其目的乃矯正行為者之惡性均未盡
    相同。亦即本項特別刑法所以處罰「廠商」法人，並非認定
    該「廠商」法人有實際參與或實行犯罪行為，而係立法機關
    基於加強維護政府採購行為正確性之目的，故除對於實際參
    與或實行犯罪行為之自然人科處刑罰外，並對於「廠商」法
    人附加之特別處罰規定（學理上稱為「兩罰性規定」），俾
    能遏止或減少影響政府採購行為之犯罪。自不能因政府採購
    法第92條有上開科處罰金之規定，即謂上開「廠商」法人即
    係實際參與或實行犯罪行為之人，而認其等該當於刑法第38
    條第2項所稱之「犯罪行為人」；更不能僅以上揭法律對「
    廠商」法人之處罰規定，遽為本項「廠商」法人有犯罪行為
    能力之依據。故「廠商」法人雖因其代表人、代理人、受雇
    人或其他從業人員執行業務犯政府採購法第87條第5項之罪
    ，而應依同條項規定科處罰金時，因該「廠商」法人並非實
    際參與或實行犯罪行為之自然人，難認係刑法第38條第2項
    所稱之「犯罪行為人」，自無從依同條第2項規定，將因犯
    上述各該項之罪所生或所得之物予以宣告沒收。
　⒊原審職權裁定命第三人即被告權洲公司參與本案訴訟程序，
    上開犯罪所得，雖未據扣案，仍應依刑法第38條之1第2項第
    3款、第3項之規定，依據第三人沒收之法理宣告沒收（108
    年度台上大字第3594號裁定意旨參照），並於全部或一部不
    能沒收或不宜執行沒收時，追徵其價額。上開第三人沒收並
    非基於權洲公司之被告身分，故主文之諭知應單獨為之，原
    審雖誤在權洲公司項下諭知，然無礙應予沒收之結論，附此
    敘明。
　⒋本案並無證據證明被告2人另獲犯罪所得，則就被告2人個人
    部分自不另宣告沒收。另扣案電子產品1個與保險要保書影
    本1件，均非本案犯罪所用或所得之物，均不沒收，併此敘
    明。
  ㈢本院經核原審認事用法，並無不當，量刑方面尚稱允洽，應
    予維持。
　㈣被告2人仍執陳詞，否認犯罪，提起上訴，指摘原判決違誤云
    云。然原審已就認定被告2人有罪之理由詳述如上，事證明
    確，況被告2人歷次所辯不一，更有違常情，益見畏罪情虛
    。再者，被告2人有他案偵審紀錄，此有前科紀錄表可按，
    並非無刑事偵審經驗之人，其等於初訊自白如上，核與郭宗
    瑋所供及吳淑燕通話譯文、分配明細表相符，足徵被告2人
    確有本件共同借牌犯行無誤，原審上開認定及量刑，並無違
    誤不當。綜上，被告2人持上開事由提起上訴，為無理由，
    應予駁回。
據上論斷，應依刑事訴訟法第368條，判決如主文。
本案經檢察官賴韻羽提起公訴，檢察官謝錫和到庭執行職務。
中　　華　　民　　國　　111 　年　　6 　　月　　2 　　日
                  刑事第五庭    審判長法　官  蔡廷宜
                                      法　官  蔡川富
                                      法　官  翁世容

以上正本證明與原本無異。
不得上訴。
                                      書記官　顏惠華
中　　華　　民　　國　　111 　年　　6 　　月　　2 　　日
附錄本案論罪科刑法條全文：
政府採購法第87條
意圖使廠商不為投標、違反其本意投標，或使得標廠商放棄得標
、得標後轉包或分包，而施強暴、脅迫、藥劑或催眠術者，處 1
年以上 7 年以下有期徒刑，得併科新臺幣 3 百萬元以下罰金。
犯前項之罪，因而致人於死者，處無期徒刑或 7 年以上有期徒
刑；致重傷者，處 3 年以上 10 年以下有期徒刑，各得併科新
臺幣 3 百萬元以下罰金。
以詐術或其他非法之方法，使廠商無法投標或開標發生不正確結
果者，處 5 年以下有期徒刑，得併科新臺幣 1 百萬元以下罰金
。
意圖影響決標價格或獲取不當利益，而以契約、協議或其他方式
之合意，使廠商不為投標或不為價格之競爭者，處 6 月以上 5
年以下有期徒刑，得併科新臺幣 1 百萬元以下罰金。
意圖影響採購結果或獲取不當利益，而借用他人名義或證件投標
者，處 3 年以下有期徒刑，得併科新臺幣 1 百萬元以下罰金。
容許他人借用本人名義或證件參加投標者，亦同。
第1項、第3項及第4項之未遂犯罰之。
政府採購法第92條
廠商之代表人、代理人、受雇人或其他從業人員，因執行業務犯
本法之罪者，除依該條規定處罰其行為人外，對該廠商亦科以該
條之罰金。